臺灣士林地方法院刑事判決　　　　　　　100年度訴字第145號
公　訴　人　臺灣士林地方法院檢察署檢察官
被　　　告　吳政杰
　　　　　　郭建輝
上二人共同　本院公設辯護人林龍輝
指定辯護人
上列被告等因殺人未遂等案件，經檢察官提起公訴（99年度調偵
字第772 號），本院判決如下：
    主  文
吳政杰犯違背法令而遺棄罪，處有期徒刑月，如易科罰金，以
新臺幣壹仟元折算壹日。
郭建輝無罪。
    事  實
一、吳政杰（被訴殺人未遂部分，詳不另為無罪部分所述）、郭
    建輝（無罪部分詳後述）及林筱涵（另經檢察官為不起訴處
    分）3 人係朋友，而吳政杰跟隨陳坤廷學習玻璃製作。民國
    99年6 月14日下午4 時許，陳坤廷與吳政杰、郭建輝及林筱
    涵，相約前往林筱涵熟識之臺北市中山區○○○路413 號3
    樓「金璁酒店」飲酒作樂，飲畢因陳坤廷無法給付酒帳全額
    ，由林筱涵代為墊付不足餘額，離開上址酒店後，吳政杰明
    知其未領有駕駛執照及飲酒後不得駕駛車輛，竟仍無照且飲
    酒後駕駛郭建輝之父郭有堂所有之車牌號碼9855-EA 號自用
    小客車（吳政杰飲酒後駕駛車輛部分，因未經進行酒精濃度
    測試而不知其是否達不能安全駕駛，且此部分亦未據起訴）
    ，於該車後座搭載郭建輝、陳坤廷，欲返回陳坤廷位於臺北
    縣淡水鎮（現已改制為新北市淡水區）住處，林筱涵原與其
    等同車而坐於副駕駛座，惟於途中先行下車，嗣於同日晚間
    11時25分許，吳政杰駕駛上開車輛行經臺北市○○區○○路
    708 號前時，陳坤廷因不詳原因自行開啟前開車輛左後車門
    而自車內跌落道路上，受有頭部外傷併顱內出血、顱骨骨折
    及胸部挫傷而危及性命，已為無自救力之人，吳政杰明知車
    輛在道路上行駛，發生有人受傷之道路交通事故時，駕駛人
    依法令應迅予救護傷者，詎其為避免無照駕駛及飲酒後駕駛
    車輛之違規行為遭發現，竟基於遺棄無自救之人之犯意，未
    停車對陳坤廷採取必要之保護措施，仍逕行駕車離去，嗣經
    路人報案將陳坤廷緊急送醫救治，並經當時目擊之騎士游智
    全記下前揭車輛車牌號碼而循線查悉上情。
二、案經陳坤廷訴由臺北市政府警察局士林分局報告臺灣士林地
    方法院檢察署檢察官偵查起訴。
    理  由
甲、證據能力方面：
    被告吳政杰、指定辯護人及檢察官對於以下本院作為得心證
    依據之各項證據資料經本院審理時逐項提示，均不爭執證據
    能力，且未於言詞辯論終結前聲明異議，視為同意作為證據
    ，本院審酌各項證據作成時之狀況，認為並無不可信或不適
    當之情事，依刑事訴訟法第159 條之5 第2 項及第159 條之
    4 之規定，均認有證據能力，合先敘明。
乙、實體方面：
壹、有罪部分：
一、上開事實，業據被告吳政杰於本院準備程序及審理時均坦承
    不諱，核與證人即被害人陳坤廷於本院審理時結證稱：案發
    當天與被告吳政杰等人一同前往喝酒，喝很醉，在車上睡覺
    ，後來人就躺在醫院等情（見本院訴字第145 號卷(二)第55頁
    、第57頁、第63頁），及證人即目擊者游智全於本院審理時
    結證稱被害人掉下車後，該車輛仍繼續行駛，該車通過石牌
    橋才開始明顯加速等節相符（見本院訴字第145 號卷(二)第75
    頁），而被害人陳坤廷自上開車輛跌落道路上時，受有頭部
    外傷併顱內出血、顱骨骨折及胸部挫傷等傷害，病情危急等
    情，有新光吳火獅紀念醫院乙種診斷證明書、病危通知單各
    1 份在卷可稽（見99年度偵字第11521 號卷第76頁至第77頁
    ），足見被害人陳坤廷於該時已陷於無自救力，而為遺棄罪
    之客體；此外，復有案發現場相片3 張、被告吳政杰所駕駛
    車輛相片2 張及車籍資料查詢基本資料1 紙在卷可憑（見99
    年度偵字第11521 號卷第81頁至第86頁），堪認被告吳政杰
    上開任意性自白核與事實相符，可以採取。本件事證明確，
    被告吳政杰犯行，堪以認定，應依法論科。
二、按刑法第294 條第1 項所謂對於無自救力之人應為保護之「
    法令」，係泛指一般法令而言，並不以刑事或民事法令為限
    ，道路交通管理處罰條例第62條「汽車駕駛人駕駛汽車肇事
    致人受傷或死亡者，應即採取救護措施及依規定處置，並通
    知警察機關處理。」之規定，亦包括在內（最高法院90年度
    台上字第7547號判決要旨參照），次按道路交通事故，指車
    輛或動力機械在道路上行駛，致有人受傷或死亡，或致車輛
    、動力機械、財物損壞之事故；發生道路交通事故，駕駛人
    或肇事人應先為下列處置：有受傷者，應迅予救護，並儘速
    通知消防機關，道路交通事故處理辦法第2 條第1 款、第3
    條第2 款分別訂有明文，查被告吳政杰身為駕駛車輛之駕駛
    人，對於因道路交通事故受傷之被害人陳坤廷依前開法令應
    負救護義務卻未為之，是核被告吳政杰所為，係犯刑法第29
    4 條第1 項之違背法令而遺棄罪。被告吳政杰遺棄被害人陳
    坤廷之行為，固應受刑事法律制裁。然念及被告吳政杰於案
    發時年僅20歲，學歷為國中肄業，年輕失慮，在案發時見被
    害人陳坤廷跌落車外，唯恐自己無照及飲酒後駕駛之違規情
    事曝光，又不知打電話報警或尋求支援，在情急緊張未深思
    熟慮之情形下，逕將被害人陳坤廷棄置原地逕自駕車離去，
    而未予救護，業經被告吳政杰於本院審理時陳述在卷，其情
    要與肇事後，任意將被害人棄置而逃逸者之惡性有別，被害
    人陳坤廷於本院審理時亦表示願意原諒被告吳政杰等情（見
    本院訴字第145 號卷(二)第68頁），法重情輕，本院基於衡平
    原則，認為被告吳政杰上開遺棄犯行，縱處以法定最輕刑度
    尤嫌過重，其犯罪情狀顯堪憫恕，爰依刑法第59條之規定，
    酌減其刑，暨審酌被告吳政杰之品性、生活狀況、智識程度
    、本件交通事故發生後，被告吳政杰未為必要救助之犯罪手
    段、被告吳政杰於本院審理時坦承犯行，犯後態度尚稱良好
    及業已獲得被害人陳坤廷原諒，暨其於本件案發後，因患有
    躁鬱症之疾而經辦理停役等一切情狀，量處如主文所示之刑
    ，並諭知易科罰金之折算標準，以示懲儆。
貳、無罪及不另為無罪諭知部分：
一、公訴意旨另以：被告吳政杰、郭建輝於99年6 月14日因被害
    人陳坤廷無法給付酒帳全額，由林筱涵給付餘額，被告吳政
    杰、郭建輝遂對被害人陳坤廷產生不滿，離開金璁酒店後，
    於返回被害人陳坤廷住處途中，被告吳政杰、郭建輝與被害
    人陳坤廷又因酒帳問題，於車內再起爭執，於同日晚間11時
    35分許，行經臺北市○○區○○路708 號前，被告吳政杰、
    郭建輝2 人竟基於殺人之犯意聯絡，由被告吳政杰繼續行使
    車輛狀態下，由被告郭建輝將被害人陳坤廷強行推出於車外
    ，致被害人陳坤廷掉落地上受有腦部出血及胸部挫傷而危及
    性命，被告吳政杰、郭建輝2 人因推落被害人陳坤廷之行為
    ，導致被害人陳坤廷陷於無自救力，應對被害人陳坤廷施以
    救護，竟將被害人陳坤廷棄置於路中且加速離去，未施以任
    何救護，經路人報案將陳坤廷緊急送醫救治，陳坤廷始幸免
    於難，因認被告吳政杰涉犯刑法第271 條第2 項、第1 項之
    殺人未遂罪嫌，被告郭建輝涉犯刑法第第271 條第2 項、第
    1 項之殺人未遂罪、刑法第294 條第1 項之違背法令而遺棄
    罪嫌。
二、按被告未經審判證明有罪確定前，推定其為無罪；又犯罪事
    實應依證據認定之，無證據不得認定犯罪事實；又不能證明
    被告犯罪者，應諭知無罪之判決，刑事訴訟法第154 條第1
    項、第2 項及第301 條第1 項分別定有明文。再按事實之認
    定，應憑證據，如未能發現相當證據，或證據不足以證明，
    自不能以推測或擬制之方法，為裁判基礎（最高法院40年台
    上字第86號判例參照）。另按認定犯罪事實所憑之證據，雖
    不以直接證據為限，間接證據亦包括在內；然而無論直接或
    間接證據，其為訴訟上之證明，須於通常一般之人不致有所
    懷疑，而得確信其為真實之程度者，始得據為有罪之認定，
    倘其證明尚未達到此一程度，而有合理之懷疑存在時，即無
    從為有罪之認定，最高法院著有76年台上字第4986號判例可
    資佐參。刑事訴訟法第161 條第1 項亦規定，檢察官就被告
    犯罪事實，應負舉證責任，並指出證明之方法，是檢察官對
    於起訴之犯罪事實，應負提出證據及說服之實質舉證責任，
    倘其所提出之證據，不足為被告有罪之積極證明，或其指出
    證明之方法，無從說服法院以形成被告有罪之心證，基於無
    罪推定之原則，自應為被告無罪判決之諭知（最高法院92年
    台上字第128 號判例參考）。又按刑法第294 條第1 項遺棄
    罪之成立，以行為人對於無自救力之人，依法令或契約，應
    扶助、養育或保護而遺棄之，或不為其生存所必要之扶助、
    養育或保護為要件。其犯罪主體為依法令或契約對被遺棄者
    負有保護義務之人，犯罪客體為無維持其生存所必要能力之
    無自救力人，犯罪態樣則包括將被遺棄者移置他處之積極遺
    棄行為及對被遺棄者不為必要救助之消極遺棄行為，該罪屬
    危險犯，亦不處罰過失行為，必行為人主觀上具有遺棄之危
    險故意，且其積極遺棄行為或消極遺棄行為，客觀上已致被
    遺棄者之生命發生危險，始足當之（最高法院87年度台上字
    3815號判決意旨參照）。
三、公訴意旨認被告吳政杰、郭建輝涉有上揭犯行，無非係以被
    告吳政杰之供述、被告郭建輝之供述、告訴人陳坤廷之指述
    、證人游智全之證述及新光醫院診斷證明書及病危通知書為
    其主要論據。訊據被告吳政杰、郭建輝均堅決否認有何殺人
    未遂犯行，均辯稱：伊等沒有伸手推被害人陳坤廷下車，係
    被害人陳坤廷自行打開車門跌落車外等語。
四、經查：
    (一)被告吳政杰、郭建輝於上開時間與被害人陳坤廷、證人林
      筱涵一同至金璁酒店飲酒，飲畢被害人陳坤廷無法給付酒
      帳全額，而由證人林筱涵代為墊付，業據證人林筱涵於本
      院審理時結證稱99年6 月14日，伊與被告2 人及被害人陳
      坤廷一同前往林森北路金璁酒店喝酒，酒店幹部拿帳單進
      來，帳單約新臺幣（下同）1 萬7 千餘元，被害人陳坤廷
      拿1 萬2 千元現金，其餘款項由伊墊付等語明確（見本院
      訴字第145 號卷(二)第81頁、第83頁），核與酒店結帳單消
      費明細內容（見99年度偵字第11521 號卷第85頁）一致；
      被告吳政杰駕車行經臺北市○○區○○路708 號前，車輛
      行駛中，被害人陳坤廷自該車內跌落道路上，被告2 人因
      緊張害怕而未停車察看及救護，逕由被告吳政杰駕車駛離
      之事實，亦據證人游智全於本院審理時結證稱被害人掉下
      車後，該車輛仍繼續行駛，該車通過石牌橋才開始明顯加
      速等語明確（見本院訴字第145 號卷(二)第75頁），並有案
      發現場相片3 張存卷可參（見99年度偵字第11521 號卷第
      81頁至第83頁）；而被害人陳坤廷自上開車輛跌落道路上
      時，受有頭部外傷併顱內出血、顱骨骨折及胸部挫傷之傷
      害，病情危急等情，有新光吳火獅紀念醫院乙種診斷證明
      書、病危通知單各1 份在卷可稽（見99年度偵字第11521
      號卷第76頁至第77頁），被告2 人對此亦不否認，上開事
      實應可認定。
    (二)被害人陳坤廷於99年6 月15日警詢時證稱：伊昨日（14日
      ）至林森北路之金璁酒店消費，於酒店內有爭吵，伊付酒
      店費用1 萬5 千元，他們不高興，因實際金額2 萬元，尚
      差5 千元，就在酒店裡動手毆打伊。在車上亦有爭吵，因
      為酒店錢付不夠，伊就遭被告吳政杰、郭建輝推下車，林
      筱涵在旁觀看，當時車輛行駛中，推下車前伊意識清楚，
      推下車地點伊忘記，醒來時在醫院。14日是伊與吳政杰、
      林筱涵講好要一起去酒店，伊自己要付帳，沒人強迫伊，
      在酒店內毆打伊之人為被告吳政杰、郭建輝等語（見99年
      度偵字第11521 號卷第45頁至第46頁、第48頁），嗣於99
      年9 月15日偵訊時證稱：在酒店時就有衝突了，被告他們
      付酒錢，不夠錢，要伊提款付，提款後還是不夠付。後來
      被告郭建輝將伊踢下車，被告吳政杰在旁邊起鬨。是被告
      2 人邀約伊去酒店，伊沒有要請客，被告等錢不夠付，還
      要伊領錢來付款。伊掉下車後，車輛繼續開走等語（見99
      年度偵字第11521 號卷第94頁），復於本院審理時結證稱
      ：案發當天係被告吳政杰約伊去林森北路酒店喝酒，沒有
      約好酒店費用由誰付款，伊忘記有無說要請客，被告2 人
      很兇押伊去酒店附近之7-11領錢，當時伊喝很醉。伊在警
      詢時頭腦不清楚，不知道伊在回答什麼。伊與被告2 人有
      因錢不夠之問題，在酒店樓下發生爭吵。回家時伊頭很暈
      ，不曉得有幾個人，伊掉下車時，該女生（即林筱涵）仍
      在車上。伊不記得何人推伊下車，被推下車時伊在睡覺。
      伊在檢察官偵訊時，頭腦不清楚，不知道伊說什麼等語（
      見本院訴字第145 號卷(二)第56頁至第61頁），經核證人陳
      坤廷前開證述，關於其是否自願支付酒店款項，抑或遭被
      告2 人逼迫付款？推落其下車之人為被告2 人，抑或被告
      郭建輝？其在警詢時意識是否清楚等節，其證述前後不一
      ，已有矛盾之處，而證人陳坤廷證稱之案發日遭被告2 人
      強迫至7-11領款乙節，經本院調閱被害人陳坤廷該日提款
      紀錄，僅有該日下午6 時1 分36秒於郵局自動櫃員機提款
      1 萬元之交易明細，有中華郵政股份有限公司100 年12月
      6 日儲字第1000625754號函及檢附之客戶歷史交易清單各
      1 紙在卷可考（見本院訴字第145 號卷(二)第132 頁至第13
      3 頁），此部分核與證人林筱涵證稱案發當晚6 時許先去
      淡水逛街，被害人陳坤廷有前往水碓郵局領錢乙節相符（
      見本院訴字第145 號卷(二)第82頁），益見被害人陳坤廷之
      證述與事實不符，再參以被害人陳坤廷自89年10月起至10
      0 年6 月間止，即因酒精性精神病、精神分裂、幻聽、妄
      想等疾病陸續前往行政院衛生署草屯療養院門診治療及住
      院治療，且因潛在性自傷之情形，而經醫護人員記載「防
      暴力攻擊」、「防自傷、自殺」等情，亦有行政院衛生署
      草屯療養院100 年7 月4 日草療精字第1000005580號函及
      檢附之被害人陳坤廷初診病歷、急診接案紀錄單、出院病
      歷摘要、出院護理摘要、急診檢傷評估表、門診處方明細
      、醫囑單、護理觀察紀錄等附卷可稽（見本院訴字第145
      號卷(一)第59頁至第290 頁），且於本件案發前數日之99年
      6 月2 日及案發後之99年7 月16日，被害人陳坤廷均因妄
      想型精神分裂症，前往上開醫院門診並領取治療藥物，亦
      有該日之成人精神科門診處方明細各1 紙存卷可憑（見本
      院訴字第145 號卷(一)第145 頁），被害人陳坤廷亦於本院
      結證稱：伊因精神上疾病一直在治療中，精神疾病造成伊
      有幻覺、幻聽及記憶上問題等語（見本院訴字第145 號卷
      (二)第59頁至第60頁），足認被害人陳坤廷於案發時，恐因
      罹患妄想型精神分裂症，其證言之信憑性顯較常人為低。
      此外，案發時被告吳政杰坐在駕駛座駕駛車輛，自無伸手
      往後先打開左後車門，再將被害人陳坤廷推下車之可能性
      ，而被告郭建輝雖坐在被害人陳坤廷之右側，惟被害人陳
      坤廷身高170 公分，體重約62至63公斤，其體型較被告郭
      建輝身高約165 公分，體重約55至56公斤較為高大壯碩，
      且於案發當時已呈酒醉之情形（見本院訴字第145 號卷(二)
      第57頁、第67頁、第145 頁），又證人游智全於本院證稱
      該人係一瞬間摔下去（見本院訴字第145 號卷(二)第78頁）
      ，亦即被告郭建輝如欲動手推落被害人陳坤廷，需先越過
      身旁之被害人陳坤廷打開左後車門，並在車輛行駛狀態而
      有強烈風阻之情形下維持車門開啟，再用力將較其壯碩且
      已呈酒醉之被害人陳坤廷推落，又因被害人陳坤廷係以坐
      姿遭人推落，其上半身遭外力推出車外，衡情，其下半身
      仍應會短暫停留在車內，不致於一瞬間全身均跌落車外。
      綜上，被害人陳坤廷之證言，既有前開瑕疵，實難率爾遽
      採。是依上述，既不能證明係如檢察官起訴所指為被告吳
      政杰、郭建輝打開車門後，將被害人陳坤廷推落，而僅能
      認係被害人陳坤廷因不詳原因自行開啟車門而掉落。
    (三)依證人游智全於警詢及本院審理時之證述（見99年度偵字
      第11521 號卷第55頁至第56頁、本院訴字第145 號卷(二)第
      75頁），固足認於99年6 月14日晚間11時25分許，在臺北
      市○○區○○路708 號前，見有人（即被害人陳坤廷）自
      行駛中之9855-EA 號自小客車上摔落，但該自小客車未停
      車仍駛離，通過石牌橋後加速離開等情，然證人游智全亦
      於警詢及本院審理時均證稱：伊無法判斷掉下之人是摔落
      還是被推落、伊無法判斷掉下來之人係自己跳下車或被推
      下車等語（見99年度偵字第11521 號卷第56頁、本院訴字
      第145 號卷(二)第77頁），則證人游智全之證述，無法據以
      推論被告2 人有推落被害人陳坤廷之行為，自不足作為不
      利被告2 人之判斷依據。
    (四)至公訴人提出之新光吳火獅紀念醫院乙種診斷證明書、病
      危通知單各1 份（見99年度偵字第11521 號卷第76頁至第
      77頁），僅足認定被害人陳坤廷自上開車輛跌落道路上時
      ，受有頭部外傷併顱內出血、顱骨骨折及胸部挫傷之傷害
      ，病情危急等情，尚不足作為被告吳政杰、郭建輝有推被
      害人陳坤廷下車之不利依據。從而，檢察官據此指被告2
      人有殺人之犯意，進而為將被害人陳坤廷推落車外之殺人
      行為，均實屬率斷。
    (五)末查，本件不能證明係被告吳政杰、郭建輝將被害人陳坤
      廷推落車外，而僅足認被害人陳坤廷係自行開啟車門而跌
      落道路上乙節，業如前述，則被告郭建輝既未推落被害人
      陳坤廷，其亦非車輛之駕駛人，尚難認被害人陳坤廷陷於
      無自救力之情況，被告郭建輝依法令或契約應負有何保護
      義務。
五、綜上所述，依公訴人所提出之證據或所指出之證明方法，尚
    不足資為被告2 人有罪之積極證據，在客觀上未達於通常一
    般人均不致有所懷疑之程度。此外，復查無其他積極證據足
    資證明被告2 人有公訴人所指之前開犯行，揆諸前開說明，
    本於首揭罪疑惟輕原則，自應為被告2 人有利之認定，應就
    被告郭建輝為無罪之諭知，而被告吳政杰部分，因檢察官認
    被告吳政杰殺人未遂部分犯嫌，與前揭論罪科刑之違背法令
    而遺棄罪部分，有想像競合犯之一罪關係，就被告吳政杰此
    部分犯嫌，爰不另為無罪之諭知，亦附此敘明。
據上論斷，應依刑事訴訟法第299 條第1 項前段、第301 條第1
項，刑法第294 條第1 項、第59條、第41條第1 項前段，判決如
主文。
本案經檢察官顏珮珊到庭執行職務。
中    華    民    國   100    年    12    月    28    日
                  刑事第九庭審判長法  官  黎惠萍
                                  法  官  蘇琬能
                                  法  官  高雅敏
以上正本證明與原本無異。
如不服本判決應於收受送達後10日內向本院提出上訴書狀，並應
敘述具體理由。其未敘述上訴理由者，應於上訴期間屆滿後20日
內向本院補提理由書( 均須按他造當事人之人數附繕本)「 切勿
逕送上級法院」。
                                  書記官  陳映羽
中    華    民    國   100    年    12    月    30    日
附錄本案論罪科刑法條
刑法第294條
對於無自救力之人，依法令或契約應扶助、養育或保護而遺棄之
，或不為其生存所必要之扶助、養育或保護者，處6 月以上、5
年以下有期徒刑。
因而致人於死者，處無期徒刑或 7 年以上有期徒刑；致重傷者
，處 3 年以上 10 年以下有期徒刑。